【裁判字號】    89,判,3642
【裁判日期】    891215
【裁判案由】    土地徵收
【裁判全文】
最  高  行  政  法  院  判  決                  八十九年度判字第三六四二號
    原      告  未○○
                申○○
                丙○○
                丁○○
                庚○○
                巳○○
                丑  ○
                子○○
                卯○○
                午○○
                戌○○
                乙○○
                己○○
                癸○○
                寅○○
                辛○○○
                辰○○
                陳振瑞
                陳國興
                陳麗曼
                吳陳梅麗
                陳基國
                陳瑪麗
                陳昱達
                陳娜麗
                酉○○
                戊○○
                壬○○
                甲○○
    共同訴訟代理人
                劉錦隆  律師
    被      告  內政部
    代  表  人  張博雅
    訴訟代理人  洪欽雄    被告.
右當事人間因土地徵收事件，原告不服行政院中華民國八十七年十月八日台八十七訴
字第四九六八三號再訴願決定，提起行政訴訟。本院判決如左：
    主  文
原告之訴駁回。
訴訟費用由原告負擔。
    事  實
緣本件需用土地人臺北縣中和市公所為辦理都市計畫三等十八號道路拓寬工程，需用
坐落臺北縣中和市○○段尖山腳小段二三○－七地號等三十筆土地，面積○．三八六
四公頃，乃檢附徵收土地計畫書及圖等有關資料，報經前臺灣省政府以七十七年七月
三十日七七府地四字第七一二一七號函核准徵收及附帶徵收其地上物，並經行政院七
十七年八月十九日台（七七）內地字第六二五一九二號函備查，交由臺北縣政府以七
十八年一月二十日七七北府地四字第二四二二一一號公告，並函知各土地所有權人。
原告等不服以系爭土地於六十二年十二月七日取得建造執照，顯見系爭土地在中和市
都市計畫發布時，並非道路用地，被告未查明都市計畫中心樁之實際位置，即據以認
定系爭土地為都市○○道路用地云云，提起一再訴願，遞遭駁回，遂提起行政訴訟，
茲摘兩造訴辯意旨於次：
原告起訴意旨及補充理由略謂：一、查原告丙○○係系爭土地上中和市○○街六七號
三樓房屋所有人，系爭二五六之二六地號土地持分四分之一乃吳友驥向訴外人吳王容
花買受尚未辦理移轉登記手續，故吳友驥亦為因本件違法行政處分而權利受損害之人
。又原告辰○○等九人係原訴願人即原地主陳葉根弟之繼承人，另原告甲○○則為原
所有人邱謝鳳英之受讓人，故辰○○、甲○○係承受陳葉根弟、邱謝鳳英之訴願，合
先陳明。二、按國家因交通事業之需用，固得依土地稅法第二百零八條第二款規定，
徵收私有土地，或依都市計畫法第四十八條規定，徵收都市計畫公共設施保留地，惟
查系爭土地在中和市都市計畫發布時，並非道路用地，此從系爭土地尚能於六十二年
十二月七日取得建造執照，及對街土地於嗣後建築時，均退縮建築預留道路寬度達十
二．四米，即可證明。被告之所以准予徵收系爭土地，實係因都市計畫發布時所定之
中心樁於核准徵收時（七十七年七月三十日）業已遺失，而被告並未查明中心樁之實
際位置，據以認定系爭土地是否為都市○○道路用地所致。三、臺北縣中和市都市計
畫三等十八號道路拓寬工程於民國六十二年一月十七日發布都市計畫時即已編定路寬
為十二米，當時系爭土地之都市計畫分區使用類別為「住宅區」，並根據三等十八號
計畫道路申請指定建築線退讓建築，始能於六十二年十二月七日領得建造執照，而對
街土地於嗣後建築時，亦依據都市計畫所規劃之三等十八號道路退縮建築預留道路寬
度達十二．四米。何以系爭土地在都市計畫甫發布時之六十二年至六十四年間均被編
為住宅區，其後在未變更都市計畫之情況下，在七十七年間突然變成道路用地？四、
按都市計畫發布時，各計畫道路均會先編定都市○○道路中心樁，據以認定都市計畫
實施區域內各筆土地之使用分區，各鄉鎮區公所並據以核發土地使用分區證明，縣政
府工務局則據以指示建築線及核發建築執照，系爭土地於六十二年至六十四年間既被
編定為住宅區而得建築，顯係依據甫編定之都市○○道路中心樁所認定，而當時道路
中心樁既剛編定，依據剛編定之道路中心樁所認定之使用分區○○○道路中心樁遺失
後毫無根據所認定之使用分區正確，故系爭土地，顯然係被編定為住宅區○○○○○
道路用地。至於系爭土地於被告七十七年七月三十日核准徵收時，何以突然變為計畫
道路用地，依臺北縣政府於七十七年九月十九日應臺北縣議會議決函復原告時表示，
該府工務局於七十七年八月三十一日會同中和市公所實地勘查結果，該中心樁均已遺
失，該府正辦理編列預算辦理補樁事宜，可知被告辯稱系爭土地為十二米都市○○道
路。樁位無誤，並不實在。至於徵收土地有無妨都市計畫證明書雖記載系爭土地編
定分區使用類別為計畫道路，惟當時中心樁既已遺失，所為分區使用類別為計畫道路
之認定，顯然難期正確。五、查本件土地徵收於七十八年二月二十二日公告期滿，依
土地法第二百三十三條規定，補償之地價及地上物補償費應於公告期滿後十五日內發
給之，亦即應於七十八年三月九日前發放完畢，詎被告竟違背上開規定，遲至七十八
年五月二十二日始由臺北縣政府發函通知原告於七十八年六月二十二日在中和市公所
發放補償費，有臺北縣政府七八北府地四字第一四四五七○號函可憑，其發放補償費
之時間已逾十五日，依司法院院字第二七○四號解釋，該徵收土地核定案自應失效，
即原處分應自動失效。再訴願決定機關謂臺北縣政府以七十八年二月二十二日七八北
府地四字第五四三○四號函知各土地所有權人，於同年三月三日、四日於臺灣土地銀
行中和分行辦理發放補償費云云，惟並未提出原告收受該函之證據，顯屬無稽。六、
行政機關之行為若罔顧人民值得保護之信賴，使其遭受不可預計之負擔或喪失利益，
且非基於保護或增進公共利益之必要者，則不得為之，是為行政法上之信賴保護原則
。查原告因信賴行政機關發布之都市計畫及申請建造執照時予以核准之使用分區為住
宅區之行政處分，據以買受系爭土地上之房屋，並居住近十五年之久，竟突遭被告認
系爭土地為十二米都市○○道路，予以徵收，顯已違背前開行政法上之信賴保護原則
。七、行政機關之行政處分應合乎比例原則，政府機關因公用事業之需，辦理徵收人
民私有土地時，除應注意其適合性與必要性外，尤應考量其欲實踐之公益與人民因此
犧牲之私益間應合乎比例原則。縱認系爭土地為該都市計畫三等十八號道路拓寬工程
所需十二米寬之道路用地，惟查系爭三等十八號道路已於八十二年間完工通車，系爭
土地目前之寬度已達十二．四米，被告應考量者厥為現存之十二．四米寬道路業已達
都市計畫之目的，若依原計畫徵收原告之土地，其發揮之功能與現存之十二．四米寬
道路間所差無幾；尤有甚者，若依原計畫徵收原告之土地，勢必拆除原告長期以來賴
以居住之建物，其欲維護之公益與因此犧牲之私益間顯不符合行政法上比例原則。八
、茲將卷附六十二年都市計畫圖與七十七年徵收位置圖對照，本件徵收之土地位置及
形狀與六十二年都市計畫發布時，並不相符，足見系爭土地並非都市○○道路用地，
不得徵收。依臺北縣政府八十九年六月三十日八九北府城開字第一七五一○號致均院
函載，系爭計畫道路之計畫樁位，係於八十二年二月補釘完成，可知在七十七年七月
三十日核准徵收當時，都市計畫發布時所釘之中心樁早已遺失，在核准徵收當時既無
中心樁足以認定道路範圍，又如何能認定系爭土地為計畫道路用地予以徵收？又依前
開函載，系爭計畫道路為十二公尺寬之道路，工程開闢時間為八十一年左右，迄今已
八年，目前道路寬度為一二．四公尺，既然系爭土地尚未闢為道路，現有之道路既已
較原計畫寬○．四公尺，系爭土地顯非計畫道路用地，否則連同系爭土地道路究為多
少公尺？九、依前開函載，系爭土地上之建物之建造執照係依據六十二年八月九日臺
北縣政府建設局北建都指線字第一一九四號指示之建築線申請建築，而所謂建築線依
建築法第四十九條規定，在依法公布尚未開闢或拓寬之道路，即係指計畫道路之境界
線，既然系爭土地在六十二年十一月十八日申請建築當時，臺北縣政府認定係位在計
畫道路境界線外，而准予建築，又豈有可能因事後道路中心樁遺失而變成在計畫道路
範圍內？綜上，請撤銷原處分與訴願決定及再訴願決定，以維權益等語。
被告答辯意旨及補充理由略謂：一、按政府機關為興辦交通事業得徵收私有土地，為
土地法第二百零八條第二款所明定，又都市計畫法第四十八條亦明定公共設施保留地
得由縣市政府或鄉、鎮、市公所以徵收方式取得。臺北縣中和市公所為辦理都市計畫
三等十八號道路拓寬工程，經依據行政院六十七年五月十八日台六十七內字第四二七
五號函先行通知土地所有權人後，乃擬具徵收土地計畫圖說、清冊等依法報請徵收，
且徵收土地計畫書內所附臺北縣政府核發之有無妨礙都市計畫證明書所載，原告所有
土地係編定為道路用地，使用限制為有關道路設施，並無妨礙都市計畫，被告審查認
與上開法令規定相符，據以准予照案徵收並報奉行政院准予備查，依法並無不合。二
、原告指陳被告並未查明都市計畫中心樁之實際位置，即據以認定為都市○○道路用
地乙節。查被告核准徵收當時，徵收計畫書內附有臺北縣政府核發之有無妨礙都市計
畫證明書，該證明書內明確指出本案土地為都市○○道路用地，無妨礙都市計畫，且
查本案其他相關證明文件齊全並符合規定，本府據以核准徵收依法並無不合。至於臺
北縣政府核發坐落中和市○○段尖山腳小段二五六地號等土地之建造執照一節，不論
實情為何，係屬另一事件。本案道路都市計畫中心樁如確有偏差，仍可由需地機關就
實際情形辦理部分撤銷及補辦徵收程序，對於原核准徵收效力並無影響。另據臺北縣
政府以八十七年二月十九日八七北府地四字第○四五八九五號函稱：「本案坐落中和
市○○段尖山腳小段二五六之一四地號等十一筆土地為十二米都市○○道路，另樁位
無誤。」。三、原告指稱本案土地臺北縣政府未依土地法第二百三十三條規定發放徵
收補償費，主張徵收失效乙節，前經被告轉據臺北縣政府八十七年六月二十三日八七
北府地四字第一八二○四九號函復略以：「本案於省府核准徵收後，經以七十八年一
月二十日七七北府地四字第二四二二一一號函公告徵收，並於七十八年二月二十二日
七八北府地四字第五四三○四號函通知各所有權人，於同年三月三、四日發放補償款
，案內部分未領取之業主，為維護其權益，本府再於七十八年五月二十二日七八北府
地四字第一四四五○號函第二次通知未領取之所有權人辦理補償。」，故本案臺北縣
政府業於徵收公告期滿十五日內發放補償費，並無司法院院字第二七○四號解釋及司
法院大法官會議釋字第一○○號解釋徵收失其效力之適用。請判決駁回原告之訴等語
。
    理  由
一、按行政院八十八年六月三十日台八十八內字第二五三五號令，依臺灣省政府功能
業務與組織調整暫行條例第四條規定，將內政部主管之土地法規定之臺灣省及臺灣省
政府主管或執行之事項，於法律或中央法規未修正前，調整由內政部或縣（市）政府
主管或執行，其中土地法第二百二十三條第一項規定省政府核准徵收土地，已配合調
整由內政部核准。原被告臺灣省政府之土地徵收業務已歸併由內政部承接。本案業經
內政部聲明承受訴訟，故應列內政部為被告。次查原告丙○○、甲○○於本件徵收前
之七十一年九月二十一日自被徵收土地登記名義人吳王容花、邱謝鳳英受讓系爭被徵
收土地之共有持分及其上建築，有其提出之不動產買賣契約書在卷可按。故足認原告
丙○○、甲○○亦為本件徵收之行政處分而權利受影響之人，故其提起行政救濟，於
法尚無不合。又被徵收土地原所有權人陳葉根弟於訴願程序中死亡，由其繼承人陳振
瑞、辰○○、吳陳梅麗、陳興國、陳基國、陳瑪麗、陳曼麗、陳昱達、陳娜麗陳明承
受訴訟，亦於法並無不合，應予准許，合先明。
二、按「國家因交通事業之需要，得徵收私有土地。」又「需用土地人為省政府各廳
處、縣、市政府或其所屬機關及地方自治機關者，由省政府核准徵收，並報請行政院
備查」。為行為時土地法第二百零八條第二款、第二百二十三條所明定。本件原處分
及一再訴願決定以需用土地人臺北縣中和市公所為辦理都市計畫三等十八號道路拓寬
工程，需用坐落臺北縣中和市○○段尖山腳小段二三○－七地號等三十筆土地，面積
○．三八六四公頃，經核上開工程合於首揭土地法規定，且其土地為都市○○道路用
地，前臺灣省政府以七七府地四字第七一二一七號函核准徵收及附帶徵收其地上物，
報經行政院七十七年八月十九日台（七七）內地字第六二五一九二號函備查。查原處
分核准徵收土地之範圍，係本於工程規劃之所需，原告等所有被徵收土地（下稱系爭
土地）係在中和市都市計畫三等十八號道路拓寬工程範圍內，據臺北縣政府函稱系爭
土地在十二米都市○○道路範圍內，樁位無誤等語，且其都市計畫發布日期為六十二
年一月十七日，編定分區使用類別為計畫道路，有徵收土地有無妨礙都市計畫證明書
附原處分機關卷可稽，原處分核准徵收系爭土地，並非無據。揆諸首揭法律規定，於
法尚無不合。原告等不服提起本訴主張：系爭土地在中和市都市計畫發布時，並非都
市○○道路用地，此由系爭土地尚能於六十二年十二月七日取得建造執照，及對街土
地於嗣後建築時，均退縮建築預留道路寬度達十二．四米，即可證明。被告准予徵收
系爭土地，係因都市計畫發布時所定之道路中心樁於核准徵收時業已遺失，而被告未
查明中心樁之實際位置，致將系爭土地誤畫為都市○○道路用地。又本件土地徵收於
七十八年二月二十二日公告期滿，依法補償費應於公告期滿後十五日內發給之，即應
於同（七十八）年三月九日前發放完畢，臺北縣政府卻遲至同（七十八）年五月二十
二日始通知原告於七十八年六月二十二日領取，已逾法定期間，該徵收處分應失效。
且原告信賴行政機關核准建造執照，據以買受系爭土地上之房屋，並居住近十五年之
久，竟突遭被認系爭土地為都市○○道路予以徵收，被告已違反行政法上之信賴保護
原則。況縱認系爭土地為該都市○○道路用地，惟該道路已於八十二年間完工通車，
道路寬度已達十二．四米，核與都市計畫之目的相符，若依原計畫徵收原告之土地，
勢必拆除原告長期賴以居住之建物，其欲維護之公益與因此犧牲之私益，顯不符合行
政法上比例原則云云。經查：(一)原告於六十二年十二月間申請在系爭土地上建照房屋
時，當時本案都市計畫已公布，但尚未完成該道路中心樁釘定，至六十三年十月十四
日始完成，業經臺北縣政府城鄉局承辦人林炳勳到庭供證在卷。又因系爭土地申請建
築時，尚未辦妥都市計畫釘樁測量及地籍分割作業，故係依都市計畫圖套繪在地籍圖
上，採退縮建築方式辦理申請執照，亦經證人林炳勳在本院證述甚詳，並經臺北縣政
府函復本院在案，有該府八十九年六月三十日八九北府城開字第一七五一八○號函在
卷可按。故系爭土地申請建築線指定時並非依據已完成之都市○○道路中心樁或已完
成之逕為分割圖，已屬不爭。而該建築線之指定既係在都市計畫圖上與地籍圖上套繪
而採退縮建築方式指定，仍難免有誤差，是原告主張系爭土地建築時已取得合法建造
執照，系爭土地自非都市○○道路用地云云，似有誤解。又同一建商在系爭土地對街
土地於六十四年間建築房屋時，因當時道路中心樁已釘定，而建商為求補救系爭土地
占用道路之問題，在對街土地退縮建築，核與常理不悖，原告以系爭土地對街房屋亦
採退縮建築而認道路中心樁有誤云云，與常情尚有不符。查都市○○道路中心樁係依
都市計畫圖參考現地地形、地物，以座標方式決定，依都市計畫樁測定及管理辦法第
七條第一項規定一經公告確定後，即屬確定。縱事後中心樁有滅失情形，惟因其係以
座標方式標示，復建時不致發生困難。本件系爭土地於七十七年核准徵收時，因當時
地籍圖已依都市○○道路中心樁逕為分割完成，徵收時係依據已完成逕為分割之地籍
圖為據，與道路中心樁是否遺失尚無直接關連，原告主張因中心樁在辦理徵收時已遺
失如何確認系爭土地為道路用地乙節，自非可採。本院為求慎重，經命臺北縣政府城
鄉局承辦人將都市計畫圖、都市計畫樁位圖與逕為分割後之地籍圖，縮成相同比例圖
後，當庭套繪結果，亦大致合。雖因各原圖紙張本質上因時間長久而伸縮或影印而
難免有誤差，以致套繪結果某些部分無法完全相符，但其大致相符之套繪結果，仍得
採為佐證。是以尚無積極證據足以證明本件都市○○道路中心樁位置有誤，致將系爭
土地畫錯為道路用地之情形。(二)本案都市計畫三等十八號道路拓寬工程用地，係依前
臺灣省政府七十七年七月三十日七七府地四字第七一二一七號函核准徵收，臺北縣政
府以七十八年一月二十日七七北府地四字第二四二二一一號函公告徵收，並於同年二
月二十二日七八北府地四字第五四三○四號函通知各所有權人，於同年三月三、四日
在臺灣土地銀行中和發放補償款。案內部分土地所有權人未領取，臺北縣政府為維護
其權益，再於七十八年五月二十二日七八北府地四字第一四四五○號函第二次通知未
領取之所有權人辦理補償等情，業據臺北縣政府八十七年一月九日八七北府地四字第
九七二號及八十七年六月二十三日八七府地四字第一八二○四九號函查明在案。原告
提出之臺北縣政府七十八年五月二十二日七八北府地四字第一四四五七○號通知領取
補償費函，亦於主旨欄載明：「茲再訂七十八年六月二十一日起至七十八年六月二十
二日止二天，在中和市公所發放．．．補償費．．．」，說明欄一亦表明「本府七十
八年一月二十日七七北府地四字第二四二二一一號函諒達」等語。足證臺北縣政府確
於七十八年一月二十日函知系爭土地所有權人領取本案徵收物之補償費，經核尚無發
放補償費逾期情事，原告所訴本案徵收補償費發放逾期有徵收失效情事乙節，尚非可
採。(三)綜上，本件徵收程序尚無不合，而原告等所有建物所以建築在被徵收系爭土地
上，似為指定建築線時因尚未完成都市計畫釘樁致有誤差，係屬臺北縣政府核發建造
執照有無疏失之問題，應另案請求解決，尚難以此主張有信賴保護原則之適用。又本
件都市○○道路已於八十一年間完工，目前已開闢部分（含對街土地上既成道路）寬
度計為十二．四公尺，為臺北縣政府八十九年六月三十日八九北府城開字第一七五一
八○號函復本院明在卷。該現有道路寬度如未含他人既成道路用地僅八公尺餘，無
法符合都市○○道路預定寬度之十二公尺，故尚難以避免拆除本件小部分系爭建築物
之損失，而置整個都市計畫之公益於不顧，自與行政法上之比例原則未洽。至於本案
系爭土地對街因曾退縮建築，故現該空地作為既成道路使用中，依目前使用對交通尚
無妨礙，業經臺北縣中和市公所承辦人林玉燕在本院供證在卷。倘系爭土地上建築線
之指定實因臺北縣政府之錯誤，參酌都市計畫中心樁位管理辦法第四十四條之規定，
為合理使用系爭土地對街既成道路用地，並同時避免拆除本案合法建成之建物之損失
，宜由臺北縣政府另本於職權檢討有無變更此部分都市計畫之必要，原告等亦非不得
據以申請而請求救濟，併此指明。總上所述，被告所為核准徵收原告等所有本件土地
及建物，尚無不合，一再訴願遞予維持，亦無違誤。原告訴請撤銷非有理由，應予駁
回。
據上論結，本件原告之訴為無理由，爰依行政訴訟法施行法第二條、行政訴訟法第九
十八條第三項前段，判決如主文。
中    華    民    國     八十九      年     十二     月      十五       日
                    最 高 行 政 法 院  第 一 庭
                                審 判 長 法  官      黃  綠  星
                                         法  官      高  啟  燦
                                         法  官      蔡  進  田
                                         法  官      黃  璽  君
                                         法  官      廖  宏  明
右  正  本  證  明  與  原  本  無  異
                                         法院書記官  彭  秀  玲
中    華    民    國     八十九      年     十二     月      十八       日


司法院資訊處製作；財團法人民間司法改革基金會備份。
